【裁判字號】    89,判,308
【裁判日期】    890128
【裁判案由】    遺產稅
【裁判全文】
行  政  法  院  判  決                            八十九年度判字第三○八號
    原      告  甲○○○
    訴訟代理人  賴浩敏律師
                謝淑芳律師
    被      告  財政部臺北市國稅局
右當事人間因遺產稅事件，原告不服行政院中華民國八十七年十二月十七日台八十七
訴字第六二一○五號再訴願決定，提起行政訴訟，本院判決如左︰
    主  文
原告之訴駁回。
    事  實
緣原告之母即被繼承人山田美惠子於民國八十二年十一月十三日死亡，原告於八十三
年五月十二日辦理遺產稅申報，經被告核定遺產總額為新台幣（下同）一四三、八二
一、二三二元，淨額為四八、三○三、○三四元，應納稅額為一六、二○六、七九五
元；並以其漏報被繼承人所有儷國育樂事業股份有限公司股票價值八五一元，及應收
風土建設股份有限公司（以下簡稱風土公司）款項九八、九八四、六○四元，與應收
日商鑽石投資股份有限公司（以下簡稱日商鑽石公司）款項九四一、○四五元，合計
九九、九二六、五○○元，致短漏遺產稅額二、八七一、六○八元，乃按所漏稅額科
處一倍之罰鍰計二、八七一、六○八元。原告不服，主張被繼承人遺產中之風土公司
股票四九、九九四股，係日商鑽石公司信託予被繼承人之「信託財產」，依信託法第
十條規定應免計入被繼承人遺產中，及漏報被繼承人對他人之債權，並非故意或過失
，被告核處之「漏稅罰」顯係誤解等語，申經復查結果，准予核減遺產額二、四四九
、七○六元及罰鍰一二、一二一元。原告仍未甘服，循序提起行政訴訟。茲摘兩造
訴辯意旨如次：
原告起訴意旨略謂︰一、關於遺產稅部分：被繼承人經被告復查決定變更核定遺產總
額一四一、三七一、五二六元，其中風土公司股票四九、九九四股，每股淨值經復查
決定變更核定為八二九元，風土公司股票總值經核定為四一、四四五、○二六元。惟
查上述風土公司股票四九、九九四股係屬株式會社（原暫譯
為日商鑽石投資股份有限公司，以下乃簡稱「日商鑽石公司」）信託予被繼承人之「
信託財產」，依信託法第十條規定：「受託人死亡時，信託財產不屬於其遺產」。因
此，以被繼承人名義登記為所有人之風土公司股票四九、九九四股應自核定之被繼承
人遺產中剔除。茲說明如後：(一)、日商鑽石公司因業務上之考量決定投資風土公司，
乃與被繼承人於一九九○年一月三日簽訂金錢消費借貸契約，約定由日商鑽石公司將
五千萬元，於同年二月十四日分別匯入被繼承人及TZYY SHYUAN，SHYH 之帳戶，以投
資風土公司，取得風土公司之全部股份，並以被繼承人為上述股份之受託人，將上述
股份分別登記於被繼承人及其所指定之人名義下，此有日商鑽石公司及被繼承人，於
一九九○年一月四日所簽訂之信託契約書，及同年二月九日日商鑽石公司董事會議事
錄可稽；日商鑽石公司並依約定於同年二月十四日將信託財產五千萬元，匯至國內予
被繼承人用以從事信託目的之投資，此亦有日商鑽石公司分類帳中，有信託投資予被
繼承人伍仟萬元之記載，及相關匯入資料可稽。其中，雖因當時國內管理外匯條例及
民間匯入款項結匯辦法之限制，而將部分匯款（新台幣二千五百萬元）匯至另一受託
人除子璇（TZYY-SHYUAN SHYH）帳戶內，但乃無礙於五千萬元信託關係的存在，此亦
有被繼承人自中國國際商業銀行提領五千萬元之提款資料可稽。(二)、嗣後，被繼承人
運用前揭款項先後於八十年七月三十日，向風土公司股東周德美購買風土公司股票二
四、七五○股，及同年十二月二十二日向風土公司股東宋文傑購買二五○股、黃茂雄
購買二四九股、陳國展購買四九九股、詹德煌購買二九九股、彭明清購買四九九股暨
范育財購買二三、四九九股，此有證券交易稅繳納書可稽，因而成為持股四九、九九
四股之大股東，此可見諸風土公司歷年之股東名簿可知。(三)、由於風土公司的投資失
利，導致連年虧損，累積至八十二年虧損達四八二、八九八、二六二元，此可見諸其
八十二年十二月三十一日資產負債表；因此，風土公司並無發放股利予被繼承人之情
形存在，故而被繼承人即無法藉由將此一信託財產之孳息，匯予信託人日商鑽石公司
來證明信託關係之存在；然而，此一情形亦無礙於當事人間信託法律關係的確實存在
。(四)、另日商鑽石公司已於平成五年（民國八十二年）二月二日變更公司名稱為株式
會社企劃（暫譯巴魯達企畫股份有限公司）。(五)、原告於申報遺產稅時，基於
風土公司四九、九九四股之股票名義上記載為被繼承人所有，而自行將上述股票列入
遺產中，然而，原告為日本國民，長居日本，因被繼承人病逝為辦理後事始來台灣，
對於被繼承人生前之債權債務關係事前並不知詳情，何況是被繼承人與日商鑽石公司
間就風土公司四九、九九四股存有「信託關係」﹖對該「信託關係」之存在，原告亦
是發現該當事人間訂立之信託契約等文件始而得知，行政院再訴願決定以「再訴願人
於八十三年五月十二日申報遺產稅時，自行將系爭股票四九、九九四股列入遺產申報
」為由，即否認系爭股票為信託財產，顯屬草率。(六)、又被繼承人即受託人與信託人
日商鑽石公司（其後更名為株式會社企劃）間，有前揭（一）證明信託關係之
信託契約及其他證明文件（二）匯款之事實，及（三）嗣後受託人依信託契託意旨，
為信託人購買風土公司股票之證明文件等可稽，足以證明前開當事人確有信託關係存
在。被告及訴願、再訴願機關不查，一再以原告未提示被告要求之日商鑽石公司經我
國駐日單位認證之七十九年度及以後各年度，向日本稅捐機關申報之資產負債表及損
益表，被繼承人收取日商鑽石公司匯款五○、○○○、○○○元之流向及被繼承人購
入風土公司股票之付款證明，而否定原告與日商鑽石公司之信託關係。蓋日商鑽石公
司資產負債表，及損益表之提出，僅能用以證明日商鑽石公司確有五千萬元之資金交
由被繼承人，並不能證明信託關係之存在。況且日商鑽石公司是否有依信託契約交由
被繼承人五千萬元款項，從原告自始所提出之日商鑽石公司分類帳，及相關匯入資料
即足以看出。再者，被繼承人嗣後確向原風土公司股東周德美等七人購買風土公司四
九、九九四股，又有上開出賣股票股東之證券交易稅繳款書，對於證明信託關係已屬
完備。被告一再要求原告提出與待證事項不相關連之文書資料，是否有過度課以納稅
人負擔及義務，不無可議。況且，信託當時並不知會有死亡繼承問題發生，尤未預料
須以行政爭訟方式要求保護正當權益，自不可能事先刻意製造或安排爭訟時主管機關
所希望提出之證據，是以主管機關審核認定時似不宜拘泥所謂一般標準模式苛求細微
末節之舉證，而抹殺基本事證。(七)、基於以上說明，被繼承人遺產中風土公司股票四
九、九九四股顯係日商鑽石公司信託予山田美惠子之「信託財產」，依信託法第十條
：「受託人死亡時，信託財產不屬於遺產」之規定，此項「信託財產」應不屬於被繼
承人之遺產，依法應自被繼承人遺產中予以剔除。二、關於漏報科處罰鍰部分：(一)、
關於罰鍰部分，被告認原告漏報（一）被繼承人所有儷國公司股票價值八五一元；（
二）應收風土公司款項九八、九八四、六○四元；及（三）應收鑽石公司款項九四一
、○四五元，合計九九、九二六、五○○元，致短漏稅額二、八七一、六○八元，經
原告依法申請復查，被告以原告漏報前述遺產縱非故意，亦難免除過失之責，故僅重
行核算本件漏稅額為二、八五九、四八七元，按漏稅額處以一倍罰鍰為二、八五九、
四八七元，核減一二、一二一元。(二)、惟查：司法院釋字第二七五號解釋：「人民違
反法律上之義務而應受行政罰之行為，法律無特別規定時，雖不以出於故意為必要，
仍須以過失為其責任條件」。因而，是否科處納稅人漏稅罰，須以納稅人在主觀上至
少有過失，即有違反其報稅之注意義務。由於稅捐之給付為一種無具體對待給付關係
之給付，納稅人是否違反其注意義務，應以其是否已盡其處理自己事務同一注意為準
，而非以一般人之注意義務為據。查本案被繼承人若有上述遺產，繼承人即原告，確
有應依法申報及繳納遺產稅之法律上義務，惟原告乃日本國民，長年居住日本，就被
繼承人對他人之債權本即無從知悉，且亦已窮其所能而無法得知詳情。因此，原告乃
於八十三年五月十二日委任律師去函台北市國稅局請求查明被繼承人之遺產情形，此
有說明書暨遺產稅申報書可稽。就一個外國人民而言，原告已盡相當之注意並窮其所
能履行依法申報遺產之義務，只是仍無法查知被繼承人前述三筆遺產。被告不查上情
，仍執以「被繼承人有上述遺產，原告依法即應負自動申報及繳納稅款之義務，原告
漏報上述遺產縱非故意，亦難免除過失之責」一詞，不顧繼承人漏報遺產是否有故意
或過失之事實，而一律以漏報結果之發生，對繼承人課處漏稅罰。試問，若連稅捐機
關亦無法得知之事實，何能課以一長居日本外國人，能在短短六個月之申報期間得知
所有之遺產資料﹖稅捐機關此種只圖行事便利、增加稅收，而不當侵害人民財產權之
行為，實非法律規定鼓勵繼承人依法申報及繳納稅款之本旨，亦與前述大法官會議解
釋保護誠實納稅義務人之精神相違背。三、綜上所陳，被告雖核定更正被繼承人名義
持有風土公司股票四九、九九四股，每股淨值八二九元，計四一、四四五、○二六元
之遺產，然比遺產係屬他人信託之財產，依信託法第十條規定，應自被繼承人遺產中
剔除。又漏稅罰雖經核定更正為二、八五九、四八七元，然依大法官會議解釋，漏稅
罰仍應以繼承人之漏報遺產有無故意或過失為前提，原告就前述核定漏報之遺產，既
非出於故意或過失，被告逕課罰款，即有未當。為此，請判決撤銷原處分及一再訴願
決定等語。
被告答辯意旨略謂︰一、本稅部分（風土公司股票四九、九九四股）：（一）本件原
告於申報被繼承人遺產時，自行申報被繼承人遺留之風土公司股票四九、九九四股（
每股面值一、○○○元），惟未填報該股票每股價值，原核定遂依規定核算該公司股
票八十二年十一月十三日之每股淨值為八七八元，合計為四三、八九四、七三二元（
49,994×878=43,894,732），核定本部分遺產額。（二）原告於被告核定前述遺產後
，另為主張該股票係日商鑽石公司信託被繼承人之「信託財產」，依信託法第十條規
定應免計入被繼承人之遺產總額中，並提示借貸契約、信託契約、董事會議記錄及匯
款流向記錄等資料向被告申請更正本部分之遺產稅額。原查函請原告提示日商鑽石公
司經我國駐日單位認證之七十九年度，及以後各年度向日本稅捐機關申報之資產負債
表及損益表，及被繼承人收取日商鑽石公司匯款五○、○○○、○○○元之流向，與
被繼承人購入風土公司股票之付款證明，原告均未能提示，原核定以其所提示之文件
尚難證明系爭股票確為「信託財產」而否准更正。原告仍執前詞主張系爭股票為「信
託財產」申請復查，然原告並未提出新事證以實其說，所述並不足採，惟原核定核算
風土公司八十二年十一月十三日每股淨值為八七八元，經重核後應為八二九元，是本
部分遺產額重核後應為四一、四四五、○二六元（49,994×829=41,445,026），與原
核定四三、八九四、七三二元之差額二、四四九、七○六元，復查決定已予以核減。
二、罰鍰部分：（一）原告於辦理被繼承人遺產稅申報時漏報被繼承人所有之儷國育
樂事業股份有限公司股票一股，金額八五一元及應收風土公司款項九八、九八四、六
○四元與應收鑽石投資股份有限公司款項九四一、○四五元，合計共九九、九二六、
五○○元，短漏遺產稅額二、八七一、六○八元，原核定遂依首揭規定按漏稅額處以
一倍罰鍰為二、八七一、六○八元。(二)原告主張其為日本國民，亦居住在日本，其已
申報，惟漏報被繼承人對他人之債權，其並非故意或過失，被告核處之漏稅罰鍰顯係
誤解等情。按司法院釋字第二七五號解釋：「人民違反法律上之義務而應受行政罰之
行為，法律無特別規定時，雖不以出於故意為必要，仍須以過失為其責任條件。」，
經查被繼承人有上述遺產，原告依法即應負自動申報及繳納稅款之義務，原告漏報上
述遺產縱非故意，亦難免除過失之責，被告依規定處罰，並無不合。惟因前述核減遺
產額，經重新核算本件漏稅額應為二、八五九、四八七元，按漏稅額處以一倍罰鍰為
二、八五九、四八七元，與原處罰鍰二、八七一、六○八元之差額一二、一二一元，
復查決定亦予核減。原告之訴為無理由，請判決駁回等語。
    理  由
本件理由分兩部分論述如下：
一、本稅部分：
按「經常居住中華民國境外之中華民國國民，及非中華民國國民，死亡時在中華民國
境內遺有財產者，應就其在中華民國境內之遺產，依本法規定，課徵遺產稅」、「本
法稱財產，指動產、不動產及其他一切有財產價值之權利」、「未公開上市之公司股
票，以繼承開始日或贈與日該公司之資產淨值估定之」，分別為行為時遺產及贈與稅
法第一條第二項、第四條第一項及同法施行細則第二十九條第一項所明定。次查「在
年度進行中發生繼承事實或贈與行為，而遺產及贈與標的中有未公開上市公司行號股
票須核估遺產或贈與價額者，如該公司行號於被繼承人死亡時或贈與人為贈與行為時
，如未編製資產負債表，但於申報時或稽徵機關核定遺產稅或贈與稅時，已編有資產
負債表者，得以該公司行號前期結算之資產淨值，加計前後兩期淨值之差額，按經過
日數占兩結算期間總日數之比例，核算其股票價值」、「未上市公司股票價值之核估
，其公司淨值之計算，應以各該公司資產負債表中之本期損益減除依規定稅率核計應
納營利事業所得稅額」、「核算遺產及贈與稅法施行細則第二十九條第一項所謂之資
產淨值時，對於公司未分配盈餘之計算，應以經稽徵機關核定者為準」，分別為財政
部六十五年七月九日台財稅第三四五九四號函、六十七年四月二十日台財稅第三二五
四九號函、七十年十二月三十日台財稅第四○八三三號函所明定。查本件被繼承人於
八十二年十一月十三日死亡，原告於八十三年五月十二日辦理遺產稅申報時，自行申
報被繼承人遺留風土公司股票四九、九九四股（每股面值一、○○○元），惟未填報
該股票每股價值，被告遂依首揭規定，按風土公司八十二年十一月十三日每股淨值八
七八元，核算該公司股票價值為四三、八九四、七三二元（49,994×878=43,894,732
），併入遺產總額，課徵遺產稅。經復查結果，被告重行核算系爭股票八十二年十一
月十三日每股淨值應為八二九元，系爭股票繼承開始日之價值為四一、四四五、○二
六元（49,994×829=41,445,026），從而與原核定四三、八九四、七三二元之差額二
、四四九、七○六元，復查決定准予核減。原告不服，循序提起行政訴訟主張：系爭
股票係日商鑽石公司信託予被繼承人，僅為被繼承人之信託財產，依信託法第十條之
規定，應免計入被繼承人之遺產總額云云。並提出借貸契約、信託契約、董事會議記
錄及匯款流向記錄等為證。然查，上開證據僅足以證明原告之被繼承人曾與鑽石投資
公司間，有約定借貸、信託或資金來往之事件，惟尚不足以證明被繼承人持有之系爭
股票確為鑽石投資公司信託被繼承人之「信託財產」。況原告自行申報被繼承人遺產
時，亦填明風土公司股票四九、九九四股，並將之列入遺產申報；而被告於八十五年
八月六日以財北國稅審貳字第八五○三四九七七號函，請原告提示日商鑽石公司（
該公司之代表柳澤良夫即原告之父）經我國駐日單位認證之七十九年以後各年度向日
本稅捐機關申報之資產負債表及損益表、被繼承人收取日商鑽石公司匯款五○、○○
○、○○○元之流向，及被繼承人購入風土公司股票之付款證明，原告迄今未能提示
，亦未提出其他具體事證以實其說，則其主張，核無足採。揆諸首揭說明，被告此部
分之處分洵無違誤，一再訴願決定遞予維持，亦無不合。原告猶執前詞，聲明撤銷，
為無理由。
二、罰鍰部分：
按「納稅義務人對依本法規定，應申報之遺產或贈與財產，已依本法規定申報而有漏
報或短報情事者，應按所漏稅額處以一倍至二倍之罰鍰」，為行為時遺產及贈與稅法
第四十五條所明定。查，原告於辦理被繼承人遺產稅申報時漏報被繼承人所有之儷國
育樂事業股份有限公司股票一股，金額八五一元，及應收風土公司款項九八、九八四
、六○四元與應收鑽石投資股份有限公司款項九四一、○四五元，合計共九九、九二
六、五○○元，短漏遺產稅額二、八七一、六○八元，原核定遂依首揭規定按漏稅額
處以一倍罰鍰為二、八七一、六○八元。惟因核減遺產額（風土公司股票價額）二、
四四九、七○六元，經重行核算本件漏稅額應為二、八五九、四八七元，按所漏稅額
科處一倍罰鍰應為二、八五九、四八七元，與原科處罰鍰二、八七一、六○八元之差
額一二、一二一元，復查決定准以核減。原告猶未甘服，循序提起行政訴訟，主張：
原告為日本國民，亦居住在日本，且已申報遺產稅，惟漏報被繼承人對他人之債權，
其並非故意或過失，被告核處之漏稅罰，顯係誤解云云。經查，司法院釋字第二七五
號解釋：「人民違反法律上之義務而應受行政罰之行為，法律無特別規定時，雖不以
出於故意為必要，仍須以過失為其責任條件」，被繼承人有上述遺產，原告依法即應
負自動申報及繳納稅款之義務，原告漏報上述遺產縱非故意，亦難免除過失之責。原
告主張，核無足採。揆諸首揭說明，原處分洵無違誤，一再訴願決定遞予維持，亦無
不合。原告此部分之訴，為無理由，應予駁回。
據上論結，本件原告之訴為無理由，爰依行政訴訟法第二十六條後段，判決如主文。
中    華    民    國     八十九      年      一      月     二十八      日
                    行 政 法 院 第 五 庭
                                審 判 長 評  事      廖  政  雄
                                         評  事      趙  永  康
                                         評  事      沈  水  元
                                         評  事      林  清  祥
                                         評  事      姜  仁  脩
右  正  本  證  明  與  原  本  無  異
                                         法院書記官  張  惠  美
中    華    民    國     八十九      年      一      月     三十一      日


司法院資訊處製作；財團法人民間司法改革基金會備份。
